臺灣高等法院民事判決　　　　　　　　 95年度重上字第497號
上　訴　人　丁○○
訴訟代理人　蔡欽源律師
　　　　　　徐嘉男律師
　　　　　　呂其昌律師
被 上 訴人　第一商業銀行股份有限公司
法定代理人　丙○○
被 上 訴人　甲○○
　　　　　　乙　○
共　　　同
訴訟代理人　鄭洋一律師
複 代 理人　曾紀穎律師
上列當事人間請求侵權行為損害賠償事件，上訴人對於中華民國
九十五年八月十日台灣台北地方法院九十五年度重訴字第九五號
第一審判決提起上訴，經本院於九十五年十二月十九日言詞辯論
終結，判決如下：
    主    文
上訴駁回。
第二審訴訟費用由上訴人負擔。
    事 實 及 理 由
一、本件上訴人聲明求為判決：(一)原判決廢棄。(二)被上訴人應連
    帶給付上訴人新台幣（下同）八千四百萬元，及自起訴狀繕
    本送達之翌日起，至清償日止，按年息百分之五計算之利息
    。(三)願供擔保請准宣告假執行。
    被上訴人聲明求為判決：上訴駁回。
二、上訴人起訴主張：伊於民國（下同）八十九年二月一日因受
    訴外人揚崴國際科技股份有限公司（下稱揚崴公司）之董事
    長黃文賢詐欺，誤信揚崴公司之產品具有競爭力及市場性，
    乃同意以一億九千五百萬元買受揚崴公司之股權八百萬股，
    並依其建議開立發票人為容易投資顧問股份有限公司（下稱
    容易公司）、面額合計一億九千五百萬元、禁止背書轉讓之
    支票三張交付黃文賢充作股款，惟約定於伊順利出售所持有
    之大板根育樂事業股份有限公司（下稱大板根公司）股票後
    始行支付。嗣被上訴人第一商業銀行土城分行（下稱第一銀
    行）之經理及副理即被上訴人甲○○、乙○向黃文賢表示，
    只要能讓伊將前開支票三張改簽發每張上限一千五百萬元、
    不禁止背書轉讓之小額支票，即可以特急件方式辦理貸款，
    並於三日內領到貸款，至找來辦理信用貸款之名義人，如與
    認購增資股者不同，分行會想辦法處理等語，黃文賢即命揚
    崴公司之副總經理陳麗美要求時任容易公司之總經理即訴外
    人連淑霞將上開支票按售股股東之名義改開小額之支票三十
    七張，並取消禁止背書轉讓，連淑霞不疑有他，遂依其要求
    而代表伊為之，並交由黃文賢簽收，黃文賢即以自己及人頭
    戶名義持前開三十七張支票之其中十五張，向被上訴人第一
    銀行申辦貸款，並於八十九年二月二十五日前全數獲得撥付
    貸款。嗣伊於九十年八月十三日始知揚崴公司已停業六個月
    以上，並於同年九月十九日解散，方知受到黃文賢詐欺，黃
    文賢因此所涉及違反稅捐稽徵法等罪責，業經原審及本院刑
    事庭判決有罪在案，本件所涉及詐欺罪責部分則經檢察官送
    請法院併辦。伊為維持票據信用，已兌付其中票款八千四百
    萬元。而伊於刑事訴訟偵審期間經訴外人陳麗美函告曾見黃
    文賢與被上訴人甲○○、乙○商談前開詐騙行為，伊方知前
    情。是被上訴人甲○○、乙○以事前建議、事後幫助黃文賢
    獲取不法所得之行為，造成伊兌付票據之損害；縱非故意，
    亦屬其執行職務上之重大過失等情。爰依侵權行為及僱用之
    法律關係，求為命被上訴人連帶給付八千四百萬元，並加付
    遲延利息之判決。
    被上訴人則以：被上訴人甲○○、乙○否認知悉或參與黃文
    賢之詐騙計劃，或向黃文賢為貸款之承諾，且本件貸款額度
    逾一百萬元，須經總行核准後始能辦理，被上訴人甲○○、
    乙○之權責就本件貸款案根本無從施予助力，且上訴人告訴
    被上訴人甲○○、乙○詐欺一案，檢察官僅先後二次送請法
    院與訴外人黃文賢違反稅捐稽徵法等案件併辦，然均經刑事
    第一、二審以無裁判上一罪之關係，退還檢察官，而檢察官
    亦迄未對被上訴人甲○○、乙○提起公訴。又禁止背書之票
    據因已喪失其流通性，金融機構當不會受讓作為付款或擔保
    之工具，是被上訴人甲○○或乙○縱有告知取消禁止背書轉
    讓始願受理貸款，要屬銀行服務業者所應為或屬職務上之行
    為，並非不法行為，而被上訴人第一銀行之銀行調查報告係
    基於銀行管理與利益，針對行員之貸款作業流程而為，非就
    上訴人受詐騙一事進行調查，自不得據以認定伊等有何加害
    行為。另被上訴人甲○○、乙○僅單純收受黃文賢所提供之
    支票作為償還貸款之擔保，係符合金融機構之作業程序，且
    係在黃文賢詐欺行為完成之後，並未涉及共同詐欺上訴人之
    不法行為。再上訴人對於黃文賢持其所簽發之支票向被上訴
    人第一銀行借款一事知之甚詳，並配合黃文賢換票，且上訴
    人身為投資經驗豐富之資深會計師，就是否改簽發不禁止背
    書轉讓之支票，及就支票之金額、發票日均具有完全之決定
    權，則其因此負有票據上之付款義務，難謂有何損害可言。
    又依上訴人於九十一年十月十六日致被上訴人第一銀行之律
    師函中已敘明伊等參與共同詐欺，致其受有一億餘元之損害
    情事，上訴人之損害賠償請求權已罹於二年時效而消滅等語
    ，資為抗辯。
三、兩造不爭執之事實：
  (一)上訴人於八十九年二月一日受訴外人揚崴公司之董事長黃文
    賢詐欺，而同意以一億九千五百萬元買受揚崴公司之股權八
    百萬股，並依其建議簽發以容易公司為發票人、面額合計一
    億九千五百萬元、載明禁止背書轉讓之支票三張交付黃文賢
    充作股款，並擬俟上訴人順利出售所持有之大板根公司股票
    後始行支付（見原審卷二四二頁之合作經營契約書）。
  (二)嗣因黃文賢囑揚崴公司之副總經理陳麗美要求時任容易公司
    之總經理連淑霞將前開支票三張按售股股東之名義改簽發小
    額支票三十七張，並取消禁止背書轉讓，連淑霞不疑有他，
    遂依其要求而代表上訴人簽發，黃文賢即以自己及人頭戶名
    義持上開支票之其中十五張（面額合計一億二千九百萬元）
    ，向被上訴人第一銀行土城分行申辦貸款，斯時分任被上訴
    人第一銀行所屬土城分行之經理及副理即被上訴人甲○○、
    乙○，並先後於八十九年二月十四日、同年月二十二日貸放
    其中二筆借款（計二千四百萬元），復於同年二月二十五日
    前撥付全部貸款（見原審卷二六頁至二九頁之檢察官併辦意
    旨書、三五頁至四三頁之財政部查復監察院函、四六頁至六
    八頁之第一銀行稽核報告、本院卷一三八頁至一五Ｏ頁之黃
    文賢所涉及違反稅捐稽徵法等刑事案件第一審判決、二Ｏ七
    頁至二一二頁之刑事第二審判決）。
  (三)上訴人告訴被上訴人甲○○、乙○詐欺一案，檢察官僅先後
    二次送請法院請求與訴外人黃文賢違反稅捐稽徵法等案件併
    辦，然均經刑事第一、二審以無裁判上一罪之關係，退還檢
    察官，而檢察官亦迄未對被上訴人甲○○、乙○提起公訴（
    見本院卷一三八頁至一五Ｏ頁、二Ｏ七頁至二一二頁之刑事
    第一審判決理由第六項、第二審判決理由第五項）。
四、上訴人雖主張被上訴人甲○○、乙○與訴外人黃文賢勾串，
    建議黃文賢將上訴人以容易公司名義開立、面額合計一億九
    千五百萬元，並載明禁止背書轉讓之支票三張改簽發不禁止
    背書轉讓、且每張票面金額不逾一千五百萬元之小額支票，
    再以彼等之職務幫助黃文賢取得貸款，並獲不法所得之行為
    ，造成伊兌付前開支票之其中八千四百萬元票款之損害，被
    上訴人應負連帶損害賠償責任云云。惟為被上訴人所否認，
    並以前開情詞置辯；且查：
  (一)按因侵權行為所生之損害賠償請求權，自請求權人知有損害
    及賠償義務人時起，二年間不行使而消滅，民法第一百九十
    七條第一項前段定有明文。又關於侵權行為損害賠償請求權
    之消滅時效，應以請求權人實際知悉損害及賠償義務人時起
    算，非以知悉賠償義務人因侵權行為所構成之犯罪行為經檢
    察官起訴，或法院判決有罪為準（最高法院七十二年台上字
    第七三八號判例參照）。查上訴人先於九十一年九月十二日
    委任鄭正忠律師以九十一年度彰信正字第九一二二七號函致
    被上訴人第一銀行，請其出面洽商賠償事宜（見原審卷七七
    頁、一三五頁之律師函說明欄二）；再於九十一年十月十六
    日委任鄭正忠律師以九十一年度彰信正字第九一二三一號函
    致被上訴人第一銀行，於主旨欄載明：「茲因貴銀行土城分
    行前經理甲○○、前副理乙○及相關承辦人員，自八十九年
    二、三月間起，與犯罪集團黃文賢、陳麗美、黃秀玲等人相
    互勾結，聯手詐貸一億二千九百萬元鉅款，並未經容易公司
    之同意，即持該公司所簽發之支票作為違法授信之擔保品…
    …造成容易公司及法定代理人丁○○高達一億餘元之損害…
    …」（見原審卷七六頁、一三四頁），並於說明欄載明：「
    一本件係依容易公司董事長丁○○先生之委託辦理」（見原
    審卷七六頁至七八頁、一三四頁至一三九頁）。足見上訴人
    於九十一年十月十六日委任律師鄭正忠代為發函予被上訴人
    第一銀行時，即已實際知悉損害及賠償義務人為被上訴人甚
    明。而本件侵權行為損害賠償之請求權，依上開規定，其時
    效為二年。則自九十一年十月十六日起，算至上訴人提起本
    件訴訟之九十四年十二月二十三日止（見原審卷三頁之起訴
    狀收文日期戳），顯已逾二年之消滅時效，並已據被上訴人
    為時效抗辯（見原審卷七五頁之答辯狀、本院卷一Ｏ二頁背
    面至一Ｏ三頁之答辯狀），依民法第一百四十四條第一項規
    定，被上訴人自得拒絕給付。雖上訴人主張當時伊僅係懷疑
    被上訴人第一銀行能在短期間內對黃文賢及其人頭戶核貸給
    予個人信用貸款上限一千五百萬元，計一億元以上，而委請
    鄭正忠律師代為發函予被上訴人第一銀行，並向監察院陳情
    ，而律師函所載內容係因鄭正忠律師當時對被上訴人第一銀
    行授信規定不瞭解、對銀行法規定之錯誤解讀所致，迄上訴
    人於九十四年三、四月間獲黃文賢揚崴公司之副總經理陳麗
    美說明整起詐騙事發經過，始知悉被上訴人甲○○、乙○確
    有參與黃文賢對上訴人之詐欺，則本件之請求權應自九十四
    年三月間起算云云，並提出陳麗美致上訴人之函為證（見原
    審卷三十頁至三一頁），惟查上開鄭正忠律師函所為之意思
    表示甚為明確，亦無隻字片語提及銀行法之相關規定，顯無
    認知錯誤問題。
  (二)況查證人陳麗美在原審僅證稱：「這個函是我主動發的，因
    為我們被原告丁○○告，他誤會很深，我認識一位阮虔南友
    人，他也認識原告，他要我跟原告解釋清楚，他就約我們雙
    方見面，當時原告表示我用口說無憑，他也無法相信，所以
    他要我用書面，因為我不會打字，所以我用筆寫好，請我姪
    兒幫我繕打再寄送給他，簽名是我自己簽名的。當時我與原
    告已經在地方法院有訴訟」（見原審卷一六五頁背面之言詞
    辯論筆錄），且陳麗美上開致上訴人之信函亦僅於第五項及
    第六項敘明：被上訴人甲○○、乙○聽聞揚崴公司準備辦理
    現金增資，而前往揚崴公司找黃文賢洽談，以爭取辦理增資
    相關業務，黃文賢告以伊需要資金認購揚崴公司增資股，但
    依伊與上訴人所簽合作協議書所簽發之三張大面額支票禁止
    背書轉讓，到期日分別為八十九年二月、三月及四月底，時
    間上無法趕上增資繳款，因而希望被上訴人甲○○、乙○能
    協助設法解決此一時間上之問題，被上訴人甲○○、乙○則
    表示前提必須取消禁止背書轉讓，只要黃文賢能讓上訴人或
    連淑霞改簽發小額不禁止背書轉讓之支票即可，每人信用貸
    款上限一千五百萬元，彼等願意以特急件方式辦理貸款，三
    天內即可領到貸款等語而已（見原審卷三十頁至三一頁），
    並未敘及被上訴人甲○○、乙○事前有與黃文賢勾結共同詐
    欺上訴人之行為。足見上訴人主張伊於九十四年三、四月間
    獲黃文賢揚崴公司之副總經理陳麗美說明整起詐騙事發經過
    ，始知悉被上訴人甲○○、乙○確有參與黃文賢對上訴人之
    詐欺云云，殊不足取。
  (三)再由上訴人所提出之調查局台北縣調查站移送書、台灣板橋
    地方法院檢察署起訴書、台灣台北地方法院檢察署移送併辦
    意旨書、監察院函、財政部對於容易公司陳訴之查復書、臺
    灣板橋地方法院九十一年度自字第三一五號刑事案件訊問筆
    錄、本院九十二年度上易字第九一六號刑事判決及合作經營
    契約書（見原審卷十四頁至六八頁、原審卷二六頁至二九頁
    、一四一頁至第一四五頁、第二三六頁至二四三頁）之內容
    觀之，均與被上訴人甲○○、乙○無涉。被上訴人甲○○、
    乙○既非上開刑事案件之當事人、亦未被認定具有共犯關係
    ；而上開合作經營契約書之契約當事人亦係上訴人與訴外人
    黃文賢，亦與被上訴人甲○○、乙○無涉；至上開監察院（
    92）院台業貳字第0920105915號函於陸、處理意見欄第二項
    亦認定：本案經被上訴人第一銀行監察人查復認為尚無事實
    可認定本案相關人員與借款人間有勾串行為（見原審卷四三
    頁），是上訴人所提出之監察院函亦不足以證明被上訴人甲
    ○○、乙○有與訴外人黃文賢勾結，聯手詐貸上訴人款項情
    事。
  (四)雖上訴人又提出被上訴人第一銀行調查報告及財政部對於容
    易公司陳訴之查復書為證，惟經核該查復書於伍、調查結論
    欄一、固論及被上訴人之貸放行為，有程序確未完備等語（
    見原審卷四二頁），然查該調查報告係基於銀行管理與利益
    ，針對銀行行員之貸款作業流程而為，非僅就上訴人受詐騙
    一事進行調查，且該內容係自銀行管理之角度而為，認為被
    上訴人甲○○、乙○等未對放款後資金流向作追蹤而有程序
    上之疏失，並非職務上經辦該貸款業務有何疏失，顯不足以
    據為證明被上訴人甲○○、乙○有何不法。再觀財政部對於
    容易公司之負責人即上訴人陳訴之查復書於伍、調查結論第
    二項亦載明：「…陳訴人所開立支票於本案借款人向第一銀
    行土城分行借貸期間，曾多次換票展期，似難逕推論陳訴人
    對於黃文賢等人之融資行為不知情，且冒然推斷該行取得陳
    訴人所簽發支票係出於惡意」、並於第三項載明「……因本
    案均係信用放款，所徵取支票係銀行授信實務上為確保債權
    所採取之措施，金融機構可自行依其內部授信及投資政策辦
    理，尚無涉銀行法第十二條所稱擔保授信」等語（見原審卷
    四二頁），尤見被上訴人甲○○、乙○收受訴外人黃文賢所
    提供之支票作為償還貸款之擔保，亦符合金融機構之作業程
    序，並未涉及不法。
  (五)雖上訴人又主張被上訴人第一銀行所屬土城分行於八十九年
    二月十四日及同年月二十二日違反該銀行國內營業單位經理
    （主任）授信辦法之規定，於未申請總行核准前即行貸放二
    筆貸款云云，惟查該二筆貸款業經被上訴人第一銀行總行於
    八十九年二月八日、及同年月十八日在授信批覆書上蓋用總
    行審查部之核准章（見原審卷二五四頁至二五五頁），經核
    准後方予貸放該二筆款項，足見上訴人所為之此部分主張，
    亦無足取。
  (六)參以訴外人黃文賢持上訴人所簽發上開支票三十張之其中十
    五張支票，向被上訴人第一銀行辦理信用貸款後，上訴人亦
    曾配合訴外人黃文賢為換票展延之作為，既為上訴人所不爭
    執（見本院卷二九頁之上訴理由第六項），亦見上訴人顯已
    知悉並同意訴外人黃文賢持上開十五張支票向被上訴人第一
    銀行辦理信用貸款之情事。
五、綜上所述，上訴人依據侵權行為之法則，請求被上訴人連帶
    給付八千四百萬元，並自起訴狀繕本送達之翌日起至清償日
    止，按年息百分之五計算之利息，均屬不應准許。從而，原
    審所為上訴人敗訴之判決，核無違誤。上訴論旨仍執前詞指
    摘原判決不當，求予廢棄改判，為無理由。
六、至兩造其餘之攻擊或防禦方法及未經援用之證據，經本院斟
    酌後，認為均不足以影響本判決之結果，自無逐一詳予論駁
    之必要，併此敘明。
據上論結，本件上訴為無理由，依民事訴訟法第四百四十九條第
一項、第七十八條，判決如主文。
中　　華　　民　　國　　96　　年　　 1　　月　　 2  　日
　　　　　　　　　  民事第六庭
                    　  審判長法　官  林鄉誠
                              法  官  許紋華
　　　　　　　　　　          法　官  楊豐卿
正本係照原本作成。
如不服本判決，應於收受送達後20日內向本院提出上訴書狀，其
未表明上訴理由者，應於提出上訴後20日內向本院補提理由書狀
（均須按他造當事人之人數附繕本）上訴時應提出委任律師或具
有律師資格之人之委任狀；委任有律師資格者，另應附具律師資
格證書及釋明委任人與受任人有民事訴訟法第466條之1第1項但
書或第2項（詳附註）所定關係之釋明文書影本。
中　　華　　民　　國　　96　　年　　1 　　月　　2 　　日
                              書記官  殷丹妮
附註：
民事訴訟法第466條之1（第1項、第2項）：
對於第二審判決上訴，上訴人應委任律師為訴訟代理人。但上訴
人或其他法定代理人具有律師資格者，不在此限。
上訴人之配偶、三親等內之血親、二親等內之姻親，或上訴人為
法人、中央或地方機關時，其所屬專任人員具有律師資格並經法
院認為適當者，亦得為第三審訴訟代理人。
